【裁判字號】    97,消債更,964
【裁判日期】    971128
【裁判案由】    更生事件
【裁判全文】
臺灣臺北地方法院民事裁定           97年度消債更字第964號
聲  請  人
即債務人    甲○○
上列當事人因消費者債務清理事件聲請更生，本院裁定如下：
    主  文
聲請駁回。
聲請費用由聲請人負擔。
    理  由
一、「按聲請更生或清算不合程式或不備其他要件者，法院應以
    裁定駁回之，但其情形可以補正者，法院應定期間先命補正
    」；「債務人與金融機構協商成立者，不得聲請更生或清算
    。但因不可歸責於己之事由，致履行顯有重大困難者，不在
    此限」；「本條例施行前，債務人依金融主管機關協調成立
    之中華民國銀行公會會員辦理消費金融案件無擔保債務協商
    機制與金融機構成立之協商，準用前項之規定」，消費者債
    務清理條例（下稱消債條例）第8條、第151條第5項、第6項
    分別定有明文。準此，債務人如於消債條例施行前，已利用
    金融主管機關協調成立之中華民國銀行公會會員辦理消費金
    融案件無擔保債務協商機制，與金融機構成立協商，即須依
    約清償債務，不得依消債條例聲請更生，蓋該債務清償方案
    係經債務人行使程序選擇權而與債權人締結之債務清理契約
    ，其即應受該契約之拘束，且消債條例更生之規範目的，係
    在維持債務人基本生活之情況下，於債務人之能力範圍內盡
    力清償債務，非謂債務人得任意利用債務清理程序減輕債務
    ，因此，為避免債務人針對已成立之協商方案任意毀諾，濫
    用更生或清算之債務清理程序，須債務人於協商成立後因不
    可歸責於己之事由，致其無法履行原定清償方案，始例外得
    依消債條例聲請更生或清算。
二、本件聲請意旨略以：聲請人有不能清償債務情事，前已提出
    債權人清冊，以書面向最大債權金融機構美商美國運通銀行
    股份有限公司（下稱美國運通銀行）請求共同協商債務清償
    方案，協商成立並約定自民國95年10月起，每月償還新臺幣
    （下同）3萬0019元，然聲請人每月收入僅2萬8000元，扣除
    日常生活必要支出後，難以履行協商方案，但美國運通銀行
    仍以公司規定為由，拒絕提供其他方案，並通知聲請人須於
    14日內簽名寄回協議書，否則視同協商無效，且不得再次申
    請協商，聲請人礙於壓力下，只好簽名寄回並勉強繳款，惟
    於收支不平衡之情況下，於96年4月毀諾，毀諾之後陸續遭
    銀行強制扣薪，聲請人因而於97年4月起留職停薪，是聲請
    人無力繼續履行原協商條件，顯因非可歸責於己之事由，致
    履行有重大困難，且其無擔保或無優先權之債務總額未逾
    1200萬元，復未經法院裁定開始清算程序或宣告破產，爰提
    出更生之聲請等語。
三、經查：
  （一）聲請人於消債條例施行前之95年5月19日，業就其積欠
        各金融機構之無擔保債務，利用金融主管機關協調成立
        之中華民國銀行公會會員辦理消費金融案件無擔保債務
        協商機制，與各債權銀行成立協商，約定自95年6月起
        ，按年息0％，分120期，每月3萬0019元依各債權銀行
        債權金額比例清償債務，有協議書及無擔保債務還款計
        畫在卷可稽。
  （二）聲請人雖主張：其於協商當時，每月收入低於協商還款
        金額，於收支不平衡之情況下，始於96年4月起毀諾，
        且於97年4月起留職停薪等語，惟觀諸卷附財政部臺北
        市國稅局95、96年度綜合所得稅各類所得資料清單之記
        載（見臺灣板橋地方法院97年度消債更字第1481號卷第
        15、16頁），聲請人於95年度之收入合計33萬1700元，
        平均月收入約2萬7642元，96年度之收入合計33萬2485
        元，平均月收入約2萬7707元，可知聲請人自協商成立
        至毀諾時止之收入，並無明顯驟減之情形，且聲請人於
        協商成立時之平均月收入雖較協商還款金額為低，然聲
        請人自95年6月起至96年3月止，既均能按協商條件還款
        ，堪認聲請人應有其他收入來源，或籌措資金來源之規
        劃，聲請人雖稱：其自97年4月起留職停薪云云，然並
        未提出任何資料以為釋明，經本院限期命其補正，聲請
        人僅陳稱：其留職停薪以後，均仰賴配偶之收入及親友
        支援等語，仍未補正足以釋明其留職停薪及減少收入之
        資料，自難遽採。
  （三）其次，依聲請人所提出財產及收入狀況報告書之記載（
        聲請前兩年迄今），聲請人平均每月必要支出亦無明顯
        驟增之情事，則聲請人於協商當時衡量其經濟狀況後，
        既仍同意還款計畫，即應考量自身還款能力，及籌措資
        金來源之規劃，始會達成協議，是以，縱聲請人於協商
        當時之收入扣除必要支出後，不敷繳納協商金額，亦屬
        聲請人可得預見，核與消債條例第151條第5項但書規定
        「不可歸責於己之事由致履行顯有重大困難」之要件不
        符。此外，聲請人復未舉證證明其於協商成立後，有何
        經濟狀況重大變更，致在清償期間收入或收益不如預期
        ，或有何發生重大變故，使該清償方案履行困難甚或履
        行不能之情形，則其聲請更生即難認有據。
四、綜上所述，本件聲請人於協商成立後，難認有何不可歸責於
    己之事由，致履行顯有重大困難，其聲請更生與前開規定不
    符，自應予駁回，爰裁定如主文。
中    華    民    國    97    年    11    月    28    日
              民事第二庭    法  官  鍾素鳳
上為正本係照原本作成。
如不服本裁定，應於裁定送達後10日內，以書狀向本院提出抗告
，並繳納抗告費新臺幣1千元。
中    華    民    國    97    年    11    月    28    日
                            書記官  林玗倩


司法院資訊處製作；財團法人民間司法改革基金會備份。
